【裁判字號】    99,消債聲,8
【裁判日期】    990423
【裁判案由】    聲請免責
【裁判全文】
臺灣板橋地方法院民事裁定             99年度消債聲字第8號
聲  請  人
即  債務人  庚○○
債  權  人  辛○（台灣）商業銀行股份有限公司
法定代理人  乙○○
債  權  人  國泰世華商業銀行股份有限公司
法定代理人  丁○○
債  權  人  台灣美國運通國際股份有限公司
法定代理人  癸○○
債  權  人  荷商荷蘭銀行股份有限公司台北分公司
法定代理人  卯○○
債  權  人  渣打國際商業銀行股份有限公司
法定代理人  寅○○
債  權  人  臺灣新光商業銀行股份有限公司
法定代理人  丙○○
債  權  人  陽信商業銀行股份有限公司
法定代理人  戊○○
債  權  人  安泰商業銀行股份有限公司
法定代理人  甲○○
債  權  人  中國信託商業銀行股份有限公司
法定代理人  丑○○○○
債  權  人  遠東國際商業銀行股份有限公司
法定代理人  壬○○
債  權  人  台新資產管理股份有限公司
法定代理人  子○○
債  權  人  萬榮行銷顧問股份有限公司
法定代理人  辰○○
債  權  人  臺灣中小企業銀行股份有限公司
法定代理人  巳○○
債  權  人  己○○
上列當事人因消費者債務清理條例聲請免責事件，本院裁定如下
：
    主  文
債務人庚○○不免責。
    理  由
一、按法院為終止或終結清算程序之裁定確定後，除別有規定外
    ，應以裁定免除債務人之債務，消費者債務清理條例第132
    條定有明文。又債務人有下列各款情形之一者，法院應為不
    免責之裁定，但債務人證明經普通債權人全體同意者，不在
    此限：一、於七年內曾依破產法或本條例規定受免責；二、
    隱匿、毀損應屬清算財團之財產，或為其他不利於債權人之
    處分；三、捏造債務或承認不真實之債務；四、因浪費、賭
    博或其他投機行為，致財產顯然減少或負擔過重之債務，而
    生開始清算之原因；五、於清算聲請前一年內，已有清算之
    原因，而隱瞞其事實，使他人與之為交易致生損害；六、明
    知已有清算原因之事實，非基於本人之義務，而以特別利於
    債權人中之一人或數人為目的，提供擔保或消滅債務；七、
    隱匿、毀棄、偽造或變造帳簿或其他會計文件之全部或一部
    ，致其財產之狀況不真確；八、故意於財產及收入狀況說明
    書為不實之記載，或有其他故意違反本條例所定義務之行為
    ，亦為同條例第134 條所明定。復按消費者債務清理制度並
    非在使債務人恣意消費所造成之債務，轉嫁予債權人負擔，
    債務人免責制度，應在鼓勵勤勞誠實之債務人，而非縱容債
    務人奢侈浪費，倘債務人於聲請清算前之相當期間內，利用
    信用金融之機會，恣意為非屬通常生活所需之鉅額消費或作
    奢侈性、浪費性之消費，而不在意日後履行返還之能力，反
    而算計消費者債務清理條例中之免責制度，濫用清算程序以
    規避其應負擔之償還責任，自與消費者債務清理條例之立法
    本旨有違。再者，消費者依清算程序清理債務，債權人已因
    之蒙受相當損失，其程序之進行應秉持公正與誠信，如債務
    人對於清算之原因有可歸責性，或有虛偽不實、違反誠信、
    違反本條例所定義務之行為，致害及債權人之權益，或影響
    清算程序之進行，自不宜予以免責（消費者債務清理條例第
    134 條立法理由參照）。
二、查本件債務人庚○○聲請免責事件，前經本院於民國98年12
    月15日裁定開始清算程序，並同時終止清算程序，有本院98
    年度消債清字第164 號裁定在卷可稽，上開終結清算程序業
    已確定。就本件聲請免責事件，經本院通知債務人及全體無
    擔保債權人，請其等於10日內對應否裁定免除債務人債務部
    分陳述意見，除債權人臺灣新光商業銀行股份有限公司於99
    年1 月22日收受本院通知，逾期迄未表示任何意見外，其餘
    債權人表示意見詳如下：
(一)、債權人辛○（台灣）商業銀行股份有限公司表示：債務人尚
    欠信用卡債務新臺幣（下同）474,251 元，並無其他擔任（
    連帶）保證人之債務，其所積欠之債務非屬供擔保品之借款
    ，亦未提供擔保品。而觀之其信用卡消費內容，多為預借現
    金、靈利金、娛樂餐飲等非必要性之消費，依誠信原則及一
    般民眾消費習性衡之，倘無奢侈浪費之情事，殊難想像何以
    負債高達474,251 元，債務人有欲藉消費者債務清理條例之
    法律程序，以達其逃避還款義務之高度道德風險，倘債務人
    受免責之裁定，將影響債權銀行權益至鉅，戕害整體社會金
    融經濟秩序，更非本條例立法意旨所設，是債務人應不予免
    責（見本院卷第6 頁至第68頁、第96頁）。
(二)、債權人國泰世華商業銀行股份有限公司表示：由債務人之信
    用卡消費明細可知，債務人多次於好樂迪、誠品、歌神視聽
    消費，屬奢侈消費，又有大筆信用卡通信貸款（泰有錢及感
    恩回饋），此等消費行為已遠超過其經濟能力所能負擔，債
    務人亦應明知，竟仍持續消費及借貸，為此，狀請鈞院裁定
    不予免責（見本院卷第97、98、99頁）。
(三)、債權人台灣美國運通國際股份有限公司表示：債務人積欠債
    務總額為442,019 元，其預借及消費明細如檢附之資料所示
    （見本院卷第190 頁至第196 頁）。
(四)、債權人荷商荷蘭銀行股份有限公司台北分公司表示：債務人
    至99年1 月22日止尚欠信用卡款項268,820 元，其分別於93
    年2 月、94年2 月、11月辦理借貸200,000 元、66,000元、
    87,000元，並無實體或虛擬通路消費紀錄，故尚無消費款明
    細清冊可資提供，難以判斷其消費行為。然債務人正值青壯
    （38歲），有工作能力償還債務，生活上亦無發生重大變故
    ，無不能還款之理由，懇請鈞院裁定不予免責，以符公平原
    則（見本院卷第100 頁）。
(五)、債權人渣打國際商業銀行股份有限公司表示：債務人所欠債
    務為信用卡及信用貸款，其金額共計467,709 元，然其利用
    自身信用率爾擴張銀行借款，取得後之資金用途為何？應由
    債務人說明之，否則應認屬奢侈、浪費及非屬通常生活所需
    之鉅額或投機行為，是債務人不應予以免責（見本院卷第10
    1 頁至第116 頁）。
(六)、債權人陽信商業銀行股份有限公司表示：由債務人信用卡消
    費明細表可知，於93年6 月24日借款代償中國信託商業銀行
    信用卡款150,000 元，並於特力翠豐股份有限公司士林分公
    司消費1,652 元、黃金歲月KTV1,463元、代繳汽車使用燃料
    費（含手續費）4,815 元，均顯見未節制消費，狀請鈞院裁
    定不免責（見本院卷第117 頁至第123 頁）。
(七)、債權人安泰商業銀行股份有限公司表示：債務人於93年4 月
    13日借款880,000 元，用以代償其對新光銀行現金卡債務29
    0,000 元、中國信託商業銀行現金卡債務60,000元、辛○銀
    行信用卡債務170,000 元，渣打銀行信用卡債務110,000 元
    ，陽信銀行信用卡債務40,000元，友邦信用卡債務70,000元
    ，倘債務人於代償後，無再不當擴張信用，則其債權人應僅
    餘本行（亦即安泰銀行），惟代償完畢後，仍有上開多數債
    權銀行及高額債務，顯見債務人有奢侈浪費財產之情事，致
    負債過高或減少財產之情事（見本院卷第124 、125 頁）。
(八)、債權人中國信託商業銀行股份有限公司表示：於92年間，債
    務人已背負龐大債務，惟債務人仍有多筆非屬一般日常生活
    所需之信用卡消費，例如：於92年12月間在綠葉旅行社消費
    9,890 元，93年10月在紐約視聽理容院消費3,400 元，93年
    12月在辰欣旅行社消費16,000元，94年1 月在H BOY 消費2,
    580 元、歌神視聽歌唱消費3,167 元，94年5 月預借現金12
    0,000 元，94年6 月預借現金30,000元，另有現金卡及信用
    貸款債務未清償，債務人之負債顯然已逾可支配之所得，債
    務人既然自願承擔逾越其收入之高額風險，自無事後將該風
    險轉嫁由債權人承擔，如此顯然不符公平原則，且債務人有
    上開浪費或其他投機行為，致負擔過重之債務而生開始清算
    之情形，自不應免責。況債務人正值青壯，仍具工作能力，
    應竭力清償債務，以防止消費者債務清理條例被濫用，影響
    債權人公平受償機會，狀請鈞院裁定不免責（見本院卷第12
    6 頁至第165 頁）。
(九)、債權人遠東國際商業銀行股份有限公司表示：至99年2 月9
    日止，債務人共積欠信用卡帳款191,819 元（包含本金97,0
    73元，96年7 月2 日至99年2 月9 日之利息36,761元、違約
    金57,985元）。債務人於95年1 月間依中華民國銀行公會債
    務協商機制機制向最大債權銀行安泰銀行申請債務協商，迄
    今在本行中並無消費紀錄，故無法提供信用卡消費明細。然
    債務人現年38歲，債務高達874 餘萬元，依經驗法則，不外
    乎過度擴張信用、恣意消費、浪費，甚或投機、無法克制物
    慾或存有慷他人之慨、先用再說之心態，消費者債務清理條
    例之立法目的乃為調和債權債務關係，非如債務人所奢望之
    任意可免除債務者，為此，狀請鈞院裁定不予免責（見本院
    卷第171 、172 、173 頁）。
(十)、債權人台新資產管理股份有限公司表示：觀諸債務人信用卡
    消費明細，於94年8 月11日在美麗華金銀珠寶有限公司消費
    5,400 元、於94年9 月11日在歌神視聽歌唱股份有限公司消
    費1,400 元、於94年10月10日在高鈿科技股份有限公司消費
    13, 800 元、於94年10月11日在綠葉旅行社有限公司消費10
    ,888元等，另有多筆預借現金，顯見均非日常生活所需，難
    謂非屬奢侈行為，故不同意債務人免責（見本院卷第174 、
    175 頁）。
(十一)、債權人萬榮行銷顧問股份有限公司表示：債務人持萬泰現金
    卡期間，於90年計提領118,000 元、91年計提領393,000 元
    、92年計提領100,000 元、93年計提領475,000 元、94年計
    提領113,100 元，往來期間均採循環小額繳款，顯見提領當
    時已入不敷出，債務人若能節約用度，應能避免債務擴大，
    然其仍恣意提領致債台高築，實有債留銀行之道德風險之虞
    ，懇請鈞院裁定不予免責（見本院卷第176 頁至第180 頁）
    。
(十二)、債權人臺灣中小企業銀行股份有限公司表示：債務人仍欠本
    金428,395 元及自96年5 月21日起至清償日止，按年利率7.
    525%計算之利息，暨自96年5 月21日起至清償日止，按上開
    利率20% 計算之違約金（計算至99年1 月21日止債權總金額
    為53 1,941元，其中本金428,395 元、利息86,288元、違約
    金17,2 58 元）。而債務人目前正值青壯，且有收入可清償
    債務，若鈞院同意債務人無須清償債務即予免責，對債權人
    權益影響甚鉅，且不符公平原則，為此表示不同意免責（見
    本院卷第181 頁至第188 頁）。
(十三)、債權人己○○表示：債務人庚○○當初累積債務，單純只為
    幫助兄長林福春延續民歌西餐廳及員工生計，故以信用卡及
    現金卡預借現金供兄長度過難關，基於姐弟之情，債權人亦
    向5 家銀行貸款170 萬元，借予債務人償還債務。而消費者
    債務清理條例立法目的係為兼顧債權人、債務人之利益，使
    陷於經濟上困境消費者得以清理債務，採重建型之更生及清
    算型之清算程序雙軌制，利用此兩種程序妥適調整債務人與
    債權人及其他利害關係人之權利義務關係，保障債權人獲得
    公平受償，並謀求消費者經濟生活之更生機會，懇請鈞院予
    以債務人免責，以利其重建生活，否則讓債權銀行無止境增
    加債權金額，債務人永無重生機會，甚至放棄求生意志（見
    本院卷第198 頁至第212 頁）。
(十四)、債務人庚○○表示：本人之債務總額為8,749,409 元，今債
    權人己○○願刪除其債權金額1,415,322 元，以7, 334,087
    元為債務總額，債務人願提出新的更生方案，以每月為一期
    ，每期清償18,000元，共96期（8 年），清償總金額為1,72
    8,000 元，如此占債務總額即可達約23.56%。況於97年6 月
    13日聲請更生當時，本人之債務總額為4,083,622 元，此期
    間係由於銀行利息加上保人部分，債務總額才增高至8,749,
    409 元，刪除債權人己○○之債權金額1,415,322 元部分，
    債務增加竟高達3,250,465 元，顯然提高債務人清償之困難
    度。本人已表示願接受債權銀行提出各項還款條件及刪除債
    權人己○○之債權，惟債權銀行仍提出異議，致無法有更生
    償還債務之機會（見本院卷第90頁至第94頁）。
三、經查，本件依各債權人所提出之債務人上開信用卡刷卡消費
    紀錄及現金卡交易明細等觀之，足見債務人之刷卡消費多為
    旅行社、KTV 或視聽歌唱等，其中債務人向本院聲請更生前
    之92、93年間，於綠葉旅行社、大眾旅行社、辰欣旅行社，
    共消費4 筆，金額總計48,078元；93、94年間於錢櫃KTV 、
    黃金歲月KTV 、歌神視聽歌唱股份有限公司等，共消費10筆
    ，金額總計35,073元，更甚者，債務人於93年4 月13日向安
    泰銀行借款880,000 元，代償其於新光銀行、辛○銀行、渣
    打銀行等債權銀行之信用卡、現金卡債務，並於93年6 月24
    日向陽信銀行借款150,000 元以代償中國信託商業銀行信用
    卡債務後，仍超乎其還款能力地擴張信用借貸及恣意消費，
    例如：於93年5 月13日在金錢豹消費10, 900 元、於93年10
    月5 日在紐約視聽理容名店消費3,400 元、於93年12月20日
    在台灣菸酒股份有公司消費1,980 元、於94年1 月29日在遠
    傳電信－線上繳款9,388 元、於94年8 月11日在美麗華金銀
    珠寶有限公司消費5,400 元等。由上足徵，債務人之消費習
    慣，顯非屬通常生活所必需之消費，且有奢侈性、浪費性之
    消費行為，各債權銀行具狀表示債務人有奢侈消費之情事及
    高度道德風險之虞，自屬有據。況債務人現年38歲，債務竟
    高達874 餘萬元，衡諸經驗法則，亦堪認有恣意消費、奢侈
    浪費之情事。再衡諸前揭立法目的，債務人於聲請更生清算
    前之相當期間內，利用信用金融之機會，恣意為非屬通常生
    活所需之鉅額消費或作奢侈性、浪費性之消費，而不在意日
    後履行返還之能力，自與消費者債務清理條例設置免責制度
    之立法本旨有違。另依衡平法理，債務人正值青壯，有工作
    能力，若然予以免責，對各債權人亦非屬公平。從而，堪認
    債務人確有「因浪費、賭博或其他投機行為，致財產顯然減
    少或負擔過重之債務，而生開始清算之原因」情事存在。
四、綜上所述，本件債務人有消費者債務清理條例第134 條第4
    款所規定之不應免責之情形存在，爰裁定如主文。
中    華    民    國    99    年    4     月    23    日
                  民事第三庭  法  官  吳金芳
上為正本係照原本作成。
如不服本裁定，應於裁定送達後10日內，以書狀向本院提出抗告
，並繳納抗告費新臺幣1千元。
                              書記官  陳昭綾
中    華    民    國    99    年    4     月    23    日

司法院資訊處製作；財團法人民間司法改革基金會備份。
